【裁判字號】    95,交易,315
【裁判日期】    950816
【裁判案由】    業務過失傷害
【裁判全文】
臺灣臺中地方法院刑事判決             95年度交易字第315號
公  訴  人  臺灣臺中地方法院檢察署檢察官
被      告  甲○○
上列被告因業務過失傷害案件，經檢察官提起公訴（九十五年度
偵字第九０二三號），被告於準備程序就被訴事實為有罪之陳述
，本院合議庭裁定由受命法官獨任進行簡式審判程序，並予判決
如下：
    主    文
甲○○從事業務之人，因業務上之過失傷害人，處有期徒刑伍月
，如易科罰金，以銀元佰元即新臺幣玖佰元折算壹日。
    犯罪事實
一、甲○○為巧順食品行之貨車司機兼送貨員，其平日即以自用
    小貨車為商行載送貨品，係以駕駛車輛為主要業務之人。甲
    ○○於民國九十四年八月三十日十時四十分許，駕駛車牌號
    碼五九二八─ＬＰ號自用小貨車，沿臺中縣大里市○村路由
    東往西方向行駛，行經大明中學側門附近，本應注意車前狀
    況及兩車併行之間隔，並隨時採取必要之安全措施，且應注
    意兩車交會時，會車相互之間隔不得少於半公尺，而依當時
    狀況天候為晴，有日間自然光線、路面狀況無缺陷、無障礙
    物、視距良好，並無不能注意之情事，竟疏未注意及此即貿
    然行駛，適有丙○○騎乘車牌號碼ＢＳ二－二０八號重型機
    車，沿同路由西往東方向行駛至該處，亦疏未注意車前狀況
    及會車相互之間隔不得少於半公尺，旋甲○○所駕駛之前揭
    自用小貨車左前車頭即與丙○○所騎乘上開重型機車之左側
    車身在道路中央處相互撞擊，致丙○○人車倒地後因而受有
    前臂左手壓砸傷、左橈尺骨粉碎性骨折、左第五掌骨折左小
    指截指傷等傷害。嗣甲○○於車禍後，即主動報警處理，且
    在有偵查權限之警察機關尚未發覺犯罪前，留在現場並主動
    向據報前來處理之臺中縣警察局霧峰分局警員黃奇生坦承肇
    事，且自願接受裁判。
二、案經丙○○訴由臺中縣警察局霧峰分局報請臺灣臺中地方法
    院檢察署檢察官偵查起訴。
    理    由
一、上揭犯罪事實，業據被告甲○○於本院審理時供承不諱，核
    與告訴人丙○○於警詢及偵查時指述情節大致相符（見警卷
    第六頁至第八頁，偵查卷第八頁至第九頁），並有道路交通
    事故現場圖、道路交通事故調查報告表（一）、（二）各一
    紙、現場及車損照片共十幀附卷可稽（見警卷第一三頁至第
    一五頁、第一八頁至第二二頁）。而告訴人因前揭車禍受有
    前臂左手壓砸傷、左橈尺骨粉碎性骨折、左第五掌骨折左小
    指截指傷等傷害，亦有財團法人仁愛綜合醫院診斷證明書一
    紙可證（見警卷第九頁）。另本件依據卷附道路交通事故調
    查表所繪製之現場圖所示，肇事處係臺中縣大里市○村路鄰
    近大明中學側門處，該道路幅寬雖僅五公尺，未劃設車道線
    或行車分向線，然足供汽、機車交互會車所需之距離，又徵
    之道路交通事故調查報告表各欄項目明細內容，當時天候晴
    朗、有日間照明光線，依被告當時行駛之路線，應無不能注
    意之情事，再依前開道路交通事故調查報告表所繪事故現場
    圖及現場照片觀之，本件兩車發生碰撞後，告訴人所騎乘重
    型機車倒地之刮地痕係始自道路中央，足見兩車行駛於未劃
    有分向線之狹窄道路時，均未注意車前狀況，並隨時採取必
    要之安全措施，且兩車交會時，會車相互之間隔亦未少於半
    公尺，致在道路中央發生碰撞無疑。按駕駛人應注意車前狀
    況及兩車併行之間隔，並隨時採取必要之安全措施；汽車交
    會時，會車相互之間隔不得少於半公尺；道路交通安全規則
    第九十四條第三項及第一百條第五款分別定有明文，被告為
    領有普通大貨車駕駛執照之人，有其提出之駕駛執照影本足
    憑（見偵查卷第一０頁），其對於上開規定自應知之甚明，
    被告駕駛自用小貨車當應注意上述道路交通安全規定，竟疏
    未注意及此，疏未注意車前狀況，且未遵守於兩車交會時，
    會車相互之間隔不得少於半公尺之規定，致撞及告訴人致其
    受有前揭傷害，被告顯有過失，且其過失行為與告訴人之傷
    害間，具有相當因果關係，應可認定。而告訴人亦疏未注意
    車前狀況以及違反兩車交會時，會車相互之間隔不得少於半
    公尺等規定，致雙方相互撞擊，固與有過失，然仍不能解免
    於被告過失行為之成立。是本件事證已臻明確，被告犯行洵
    堪認定。
二、被告甲○○行為後，刑法及刑法施行法業於九十四年二月二
    日經總統以華總一義字第０九四０００一四九０一號令修正
    公布，並於九十五年七月一日施行。按行為後法律有變更者
    ，適用行為時之法律，但行為後之法律有利於行為人者，適
    用最有利於行為人之法律，現行刑法第二條第一項定有明文
    。此條規定乃與刑法第一條罪刑法定主義契合，而貫徹法律
    禁止溯及既往原則，係規範行為後法律變更所生新舊法律比
    較適用之準據法，是刑法第二條本身雖經修正，但刑法第二
    條既屬適用法律之準據法，本身尚無比較新舊法之問題，應
    一律適用裁判時之現行刑法第二條規定以決定適用之刑罰法
    律，先予辨明。又以本次刑法修正之比較新舊法，應就罪刑
    有關之共犯、未遂犯、想像競合犯、牽連犯、連續犯、結合
    犯，以及累犯加重、自首減輕暨其他法定加減原因（如身分
    加減）與加減例等一切情形，本於統一性及整體性原則，綜
    其全部罪刑之結果而為比較，亦有最高法院九十五年度第八
    次刑庭會議決議可資參照。是按：
（一）刑法第二百八十四條第二項前段之業務過失傷害罪，法定
      刑得科處銀元一千元以下罰金，據修正後刑法施行法增訂
      第一條之一：「中華民國九十四年一月七日刑法修正施行
      後，刑法分則編所定罰金之貨幣單位為新臺幣。九十四年
      一月七日刑法修正時，刑法分則編未修正之條文定有罰金
      者，自九十四年一月七日刑法修正施行後，就其所定數額
      提高為三十倍。但七十二年六月二十六日至九十四年一月
      七日新增或修正之條文，就其所定數額提高為三倍」及刑
      法第三十三條第五款修正為：「主刑之種類如下：五、罰
      金：新臺幣一千元以上，以百元計算之」等規定，是依修
      正後之法律，刑法第二百八十四條第二項前段之業務過失
      傷害罪所得科處之罰金刑最高為新臺幣三萬元（一千元
      三十）、最低為新臺幣一千元；然依被告甲○○行為時之
      刑罰法律，即罰金罰鍰提高標準條例第一條前段規定之提
      高倍數十倍及刑法第三十三條第五款規定之罰金最低額一
      元計算，該罪之罰金刑最高為銀元一萬元，最低額為銀元
      一元，若換算為新臺幣，最高額雖與新法同為新臺幣三萬
      元，然最低額僅為新臺幣三元。因此，比較上述修正前、
      後之刑罰法律，自應以被告行為時關於科處罰金刑之法律
      較有利於被告。
（二）被告甲○○行為時之刑法第十條第四項第四款規定：「稱
      重傷者，謂左列傷害：四、毀敗一肢以上之機能。」；修
      正後之刑法第十條第四項第四款則規定：「稱重傷者，謂
      下列傷害：毀敗或嚴重減損一肢以上之機能」，其就重傷
      之定義，已由原先須達到「毀敗」身體機能之程度，放寬
      為「毀敗」或「嚴重毀損」身體機能均屬之，因屬構成要
      件之變更，自有比較新舊法之必要，經比較結果，以修正
      前刑法關於重傷害要件較嚴格而有利於行為人，是自應依
      刑法第二條第一項前段規定，適用修正前刑法第十條第四
      項第四款之規定。
（三）關於被告自首之問題，修正前刑法第六十二條規定「對於
      未發覺之罪自首而受裁判者，減輕其刑。但有特別規定者
      ，依其規定」，修正後刑法第六十二條則規定「對於未發
      覺之罪自首而受裁判者，得減輕其刑。但有特別規定者，
      依其規定」，此項變動影響行為人之刑罰法律效果，自屬
      刑法第二條第一項之「法律變更」。本件被告自首之時間
      為新修正刑法生效前之九十四年八月三十日，自應為新舊
      法比較，經比較新舊法結果，因修正前舊法規定為「必減
      」其刑，較有利於行為人，即新法之規定對於被告並無較
      為有利之情形，是依修正後刑法第二條第一項前段之規定
      ，應適用被告行為時之法律，即應適用修正前刑法第六十
      二條之規定，減輕被告之刑。
（四）被告甲○○於犯罪時之刑法第四十一條第一項前段規定：
      「犯最重本刑為五年以下有期徒刑以下之刑之罪，而受六
      個月以下有期徒刑或拘役之宣告，因身體、教育、職業、
      家庭之關係或其他正當事由，執行顯有困難者，得以一元
      以上三元以下折算一日，易科罰金。」又被告行為時之易
      科罰金折算標準，修正前罰金罰鍰提高標準條例第二條（
      現已刪除）規定，就其原定數額提高為一百倍折算一日，
      則本件被告行為時之易科罰金折算標準，最高應以銀元三
      百元折算一日，經折算為新臺幣後，應以新臺幣九百元折
      算為一日。惟九十五年七月一日修正公布施行之刑法第四
      十一條第一項前段則規定：「犯最重本刑為五年以下有期
      徒刑以下之刑之罪，而受六個月以下有期徒刑或拘役之宣
      告者，得以新臺幣一千元、二千元或三千元折算一日，易
      科罰金。」比較修正前後之易科罰金折算標準，以九十五
      年七月一日修正公布施行前之規定，較有利於被告，則應
      依刑法第二條第一項前段，適用修正前刑法第四十一條第
      一項前段之規定，定其折算標準。
（五）綜合上述各條文修正前、後之比較，揆諸前揭最高法院決
      議及修正後刑法第二條第一項前段、但書規定之「從舊從
      輕」原則，因被告甲○○所犯刑法第二百八十四條第二項
      前段業務過失傷害罪，依修正前刑法第三十三條第五款規
      定，其法定得予科處之罰金刑最低額度較低，且依修正前
      刑法，關於重傷害之定義亦較嚴格，另修正前刑法關於符
      合自首要件係規定為必減，對被告所宣告有期徒刑易科罰
      金之折算標準額度亦較低，綜其全部罪刑之比較，自應一
      體適用被告行為時之法律，即修正前刑法之相關規定及罰
      金罰鍰提高標準條例第一條前段、修正前罰金罰鍰提高標
      準條例第二條規定，予以論處。
三、核被告甲○○所為：
（一）按刑法上所謂業務，係指個人基於其社會地位繼續反覆所
      執行之事務，其主要部分之業務固不待論，即為完成主要
      業務所附隨之準備工作與輔助事務，亦應包括在內，此有
      最高法院七十一年臺上字第一五五０號判例意旨可供參照
      。本件被告甲○○於車禍事故發生時，領有普通大貨車駕
      照，擔任巧順食品行之貨車司機兼送貨員，以駕車送貨為
      業，已經被告供述在卷及據員警於臺中縣警察局霧峰分局
      道路交通事故調查筆錄職業欄記載明確（見警卷第四頁、
      第二頁），揆諸前揭最高法院判例意旨，被告駕駛上開自
      用小貨車而在道路上行駛，反覆執行此等事務，自屬以駕
      駛為業務之人，是核被告所為，係犯刑法第二百八十四條
      第二項前段之業務過失傷害罪。
（二）起訴意旨固認被告甲○○因本件車禍肇事，致告訴人丙○
      ○受有顯著運動障礙之重大不治之重傷害，認被告所為係
      犯刑法第二百八十四條第二項後段之業務過失傷害致重傷
      害罪嫌；然按修正前刑法第十條第四項第一款至第五款所
      稱之毀敗，係指各款所列舉之人體各器官，其生理機能受
      侵害之結果，程度上達於完全喪失功能且永無回復之可能
      性而言，如經相當之診治而能回復原狀，或雖不能回復原
      狀而僅機能減衰者，則與毀敗之要件尚有不符；又修正前
      刑法第十條第四項第六款所謂其他於身體或健康有重大不
      治或難治之傷害，係指不合於前五款所列舉之重傷，始有
      其適用，則毀敗一肢以上之機能，既設有專款規定，縱有
      一肢以上機能減衰，且此種減衰致有顯著運動障礙之不治
      或難治之情形，如未達完全毀敗程度，亦非同條第四項第
      六款所稱之重傷。查告訴人因本件車禍雖受有前臂左手壓
      砸傷、左橈尺骨粉碎性骨折、左第五掌骨折左小指截指傷
      等傷害，已見前述，然經本院依職權函財團法人仁愛綜合
      醫院查詢被告之傷勢是否達左手機能完全喪失之程度，據
      該院以九十五年七月三日仁總字第九五０七０００三號函
      檢送告訴人病歷一份覆稱：「病患丙○○因車禍所致傷害
      ，左手小指遠端指節截肢，已無恢復之可能。左前臂左肘
      壓砸傷，橈尺骨粉碎性骨折，尺骨經內固定已無大礙，但
      橈骨近端粉碎性節段性骨折，致左肘活動遺存明顯障礙，
      建議九十五年九月再行手術，但左肘機能仍可能喪失百分
      之五十的功能」（見本院卷第二二頁），是告訴人所受之
      傷勢仍未達使一肢以上之機能全部喪失其效用之程度，祇
      可認為減衰機能，而與毀敗全肢之機能有別，揆諸上揭說
      明，自不該當於刑法第十條第四項第四款之重傷害，亦與
      同條項第六款重傷害所定之要件不合。公訴檢察官經本院
      提示財團法人仁愛綜合醫院之回函後，亦已於論告時論述
      告訴人所受傷害並未達重傷害程度，而認被告所為僅係犯
      業務過失傷害罪，並對起訴書之所犯法條有所更正，併此
      敘明。
（三）另被告甲○○於車禍發生後留在現場，且撥打電話報請處
      理，並向前來處理之臺中縣警察局霧峰分局警員黃奇生坦
      承肇事，自願接受裁判等情，業經被告供陳在案（見警卷
      第三頁），並有前開道路交通事故調查報告表（一）載明
      被告肇事後並未逃逸之情可憑（見警卷第一五頁），被告
      係對於未發覺之罪自首而受裁判，應依修正前刑法第六十
      二條前段之規定，減輕其刑。
四、爰審酌被告甲○○於本件車禍之過失程度，告訴人丙○○受
    傷深重，左肘機能有相當程度之喪失，但其就本次車禍之發
    生，亦因疏未注意車前狀況以及違反兩車交會時，會車相互
    之間隔不得少於半公尺等規定而與有過失，被告肇事後迄未
    積極與告訴人達成和解，以金錢稍事補償告訴人之損失，暨
    其犯後終能坦認自己確有過失之犯罪後態度等一切情形，量
    處如主文所示之刑，並依修正前刑法第四十一條第一項前段
    及原罰金罰鍰提高標準條例第二條之規定，諭知易科罰金之
    折算標準。
據上論斷，應依刑事訴訟法第二百七十三條之一第一項、第二百
九十九條第一項前段，刑法第二條第一項前段、第二百八十四條
第二項前段、修正前刑法第六十二條前段、第四十一條第一項前
段，罰金罰鍰提高標準條例第一條前段、修正前罰金罰鍰提高標
準條例第二條，現行法規所定貨幣單位折算新臺幣條例第二條，
判決如主文。
本案經檢察官乙○○到庭執行職務。
中    華    民    國    95    年    8     月    16    日
                  刑事第四庭  法  官  陳思成
上正本證明與原本無異。
如不服本判決，應於送達後十日內向本院提出上訴狀（須附繕本
），上訴於臺灣高等法院臺中分院。
                              書記官  王嘉麒
中    華    民    國    95    年    8     月    16    日
附錄論罪科刑法條
刑法第二百八十四條第二項
從事業務之人，因業務上之過失傷害人者，處一年以下有期徒刑
、拘役或一千元以下罰金，致重傷者，處三年以下有期徒刑、拘
役或二千元以下罰金。


司法院資訊處製作；財團法人民間司法改革基金會備份。
